【裁判字號】    96,簡,888
【裁判日期】    970410
【裁判案由】    消防法
【裁判全文】
臺北高等行政法院判決
                                     96年度簡字第00888號
原      告  甲○○
被      告  臺北市政府
代  表  人  乙○○（市長）
訴訟代理人  丙○○
上列當事人間因消防法事件，原告不服內政部中華民國96年11月
2 日台內訴字第0960076982號訴願決定，提起行政訴訟。本院判
決如下：
    主  文
原告之訴駁回。
訴訟費用由原告負擔。
    事  實
一、事實概要：
    緣原告係依消防法規定領有消防設備士執業證書之專業人員
    ，受坐落於臺北市○○區○○路397 巷7 弄24號「邑品大樓
    」管理權人何堉輝委託辦理民國（下同）94年度消防安全設
    備檢修申報。被告消防局第三大隊中山中隊大直分隊於95年
    8 月13日前往該場所實施消防安全設備檢修申報複查，發現
    該大樓並未設有火警自動警報設備之火警回路配線、探測器
    及手動報警設備，卻於申報書註明設備數量，並記載為「O
    」（合格）。經被告消防局開單舉發，原告向被告所屬消防
    局提出95年8 月17日及95年9 月29日意見陳述書，經該局召
    開會議認仍應依消防法第38條第3 項處分，被告乃以96年3
    月16日府消預字第09630173100 號處分書裁處原告罰鍰新臺
    幣（下同）2 萬4 千元。原告不服，提起訴願，遭決定駁回
    ，遂提起本件行政訴訟。
二、兩造聲明：
    (一)原告聲明求為判決：1.訴願決定及原處分均撤銷。
                        2.訴訟費用由被告負擔。
    (二)被告聲明求為判決：1.原告之訴駁回。
                        2.訴訟費用由原告負擔。
三、兩造之爭點：
    (一)原告主張之理由：
      1.原告受「邑品大樓」場所委託進行其消防安全設備檢修
        申報之工作，消防單位舉發告知大樓現場末裝設有火警
        自動警報設備附屬之「手動報警機」及「地區音響裝置
        」之二項附屬裝置（如附件一之打v 處）消防檢修申報
        書內應記載為「/ 」（無）而本人卻在該場所消防檢修
        申報書內記載「O 」（如附件一圈選處）；故消防單位
        對此錯誤之申報書記載內容提出質疑並逕行舉發認定本
        申報案件為違反消防法之不實檢修申報案件；原告對此
        錯誤之事實理由為電腦文書作業時未將該項設備內容刪
        除之疏失亦可謂該項設備之表格「多餘填寫」；且原告
        已經將消防法規定之消防檢修申報工作無遺漏、無隱瞞
        依法為委託場所完成申報工作並無任何犯罪行為及犯罪
        證據；亦無所謂不實之行為，明顯僅有文書錯誤多填之
        現象，呈請明察。原告依事實對消防單位提出此錯誤為
        人為文書作業疏失所導致之意見陳述書亦接受文書訂正
        及聲明。
      2.原告在此說明：原告於進行本次「邑品大樓」之消防檢
        修工作，消防單位指控之火警自動警報設備末依規定實
        施外觀檢查，並製作不實之報告內容部份事實上為現場
        未有之設備，原告失察多餘的填入檢修申報書內，實為
        申報書內容多填，並無有設備應檢修末檢修之不實檢修
        申報犯行要件構成，現場依法應檢修及應申報之部分均
        依事實登載並末有遺漏隱瞞及不實之犯意與犯行，只有
        因人為疏失出現內容多餘的誤寫現象，也已以書面陳述
        消防單位。
      3.本人所犯之錯誤為申報書內容多餘登載之現象（如附件
        一圈選處說明），本人認為本人所犯疏失應末構成消防
        署（88）消署預字第8806714 號函（詳如附件二）所提
        出之應檢修末檢修仍申報或應實施檢修設備未辦理檢修
        及申報以應檢末檢及應報末報為主之二大項不實檢修申
        報之要件，本人應檢查應申報之部分並末有遺漏或有所
        隱瞞；故應無不實檢修申報的要件形成懇請法官詳察。
      4.原告亦重申本案消防單位舉發之項目均未構成不實申報
        之要件亦無任何不實檢修申報之犯行，除本案無漏檢漏
        報之情形外，本申報案亦將該大樓消防安全設備故障情
        形全部記載明顯於申報書改善計畫書上（詳附件四），
        原告於改善計畫書上明顯登載該大樓消防安全設備之故
        障情形無任何隱瞞及不誠實之記載內容，亦未有貪圖任
        何不當利益而為場所進行不實申報之故意犯行，懇請法
        官詳察。
      5.原告認為本案應以退件訂正或要求補文說明訂正或重新
        申報之方式處置較為適當，不應將明顯文書作業疏失之
        行為指控成為違法犯法之犯罪行為，請求法官明察並給
        予公平公正之評判。
    (二)被告主張之理由：
      1.本案場所「邑品大樓」係為消防法第6 條規定應設置及
        維護消防安全設備之場所，又依消防法第9 條前段規定
        ：略以「依第6 條第1 項應設置消防安全設備場所，其
        管理權人應委託第8 條所規定之消防設備師或消防設備
        士，定期檢修消防安全設備，其檢修結果應依限報請當
        地消防機關備查；消防機關得視需要派員複查。」，是
        故該場所管理權人委託原告辦理消防安全設備定期檢修
        ，被告消防局於95年8 月13日前往「邑品大樓」進行消
        防安全設備檢修申報複查時，發現消防設備士即原告有
        火警自動警報設備（1.火警回路配線未配置。2.探測器
        。3.手動報警設備。）項目為消防安全設備不實檢修報
        告，遂開立舉發違反消防法案件通知單（舉發單號：A0
        05311 ），因現場拒絕簽收舉發違反消防法案件通知單
        ，即以雙掛號郵寄方式送達，並由原告簽收完成，原告
        於95年8 月17日及9 月29日分別向被告消防局提出違反
        消防法案件意見陳述書，遂於95年9 月28日主動邀集原
        告召開會議審核陳述內容，會中就其陳述內容審核後，
        確實屬不實檢修之行為，決議本次舉發為適法之處分，
        依消防法第38條第3 項規定：「消防設備師或消防設備
        土為消防安全設備不實檢修報告者，處其新臺幣20,000
        元以上100,000 元以下罰鍰。」及「各級消防主管機關
        辦理消防安全檢查違法案件處理注意事項」表四規定，
        於96年3 月16日以府消預字第09630173100 號處分書予
        以處分，處原告24,000元罰鍰；另依內政部消防署（88
        ）消署預字第8806714 號函，略謂：有關消防安全設備
        檢修申報案件，消防機關於複查時，發現應實施檢修項
        目未檢測仍申報或應實施檢修設備未辦理檢修及申報，
        即構成消防法第38條第3 項之不實檢修申報要件，及內
        政部消防署92年5 月16日消署預字第0920501881號函頒
        布「消防安全設備檢修申報書製作暨消防安全設備檢查
        表填寫說明及範例」中，規定各項設備有特別事項均應
        予以記載，綜上，合先敘明。
      2.查被告消防局同仁於95年8 月13日前往「邑品大樓」進
        行消防安全設備檢修申報複查時，發現由原告簽章之消
        防安全設備檢修報告書（收執單編號：123592）中，記
        載場所設有火警自動警報設備（1.火警回路配線未配置
        。2.探測器。3.手動報警設備。）等項目，且註明設備
        數量，並於檢測結果欄位載明為合格「O 」號，與現場
        實際所設有之消防安全設備相異，此明顯重大之疏失，
        已違反「消防法」第38條第3 項之規定，又被告消防局
        於95年9 月28日陳述會議中，明確告知原告該大樓所設
        之受信總機，係供室內消防栓設備中泵浦呼水槽減水警
        報使用，原告誤認該受信總機供火警自動警報設備使用
        ，並認其大樓各該樓層均設有回路配線、探測器及手動
        報警設備等設備，並將檢測結果記載於檢修申報書中，
        又依內政部消防署（88）消署預字第8806714 號函，略
        謂：有關消防安全設備檢修申報案件，消防機關於複查
        時，發現應實施檢修項目未檢測仍申報或應實施檢修設
        備未辦理檢修及申報，即構成消防法第38條第3 項之不
        實檢修申報要件，及內政部消防署92年5 月16日消署預
        字第0920501881號函頒布「消防安全設備檢修申報書製
        作暨消防安全設備檢查表填寫說明及範例」；已確實違
        反消防安全設備未經檢測仍申報之精神，屬為消防安全
        設備不實檢修之行為，並決議本次舉發為適法之處分，
        即違反消防法第38條第3 項「消防設備師或消防設備士
        為消防安全設備不實檢修報告者，處其新臺幣20,000元
        以上100,000 元以下罰鍰。」及「各級消防主管機關辦
        理消防安全檢查違法案件處理注意事項」表四之規定，
        另原告亦有類似不實檢修事實，遭被告處以行政處分，
        又原告自述承認係屬其本身失察、錯誤多填等人為疏失
        所致，且原告所載申報書內容已明確構成檢修不實之事
        實，綜上所述，被告所為之處分並無不當。
      3.又依內政部96年11月2 日台內訴字第0960076982號函復
        原告及被告訴願決定書內容為訴願駁回，其理由二後段
        略謂：原告訴稱申報內容多填，非屬檢修申報不實乙節
        ，按消防法第38條第3 項規定所稱之「不實檢修報告」
        ，意指消防設備師或消防設備士向被告提出之申報書內
        容有不實狀況即該當之等云，是以被告所為處分並無不
        合，應予維持。
      4.原告之主張無理由，請判決如被告之聲明。
    理  由
一、按「依各類場所消防安全設備設置標準設置之消防安全設備
    ，..其..檢修應由消防設備師或消防設備士為之。」、「..
    應設置消防安全設備場所，其管理人應委託..消防設備師或
    消防設備士，定期檢修消防安全設備，其檢修結果應依限報
    請當地消防機關備查；消防機關得視需要派員複查。..」、
    「消防設備師或消防設備士為消防安全設備不實檢修報告者
    ，處新台幣2 萬元以下10萬元以下罰鍰。」消防法第7 條第
    1 項、第9 條、第38條第3 項分別定有明文。又各級消防主
    管機關辦理消防安全檢查違反案件處理注意事項表四規定，
    消防安全設備檢修未作外觀檢查屬輕微違規，第1 次裁處新
    台幣2 萬4 千元以下罰鍰。第2 次裁處新台幣4 萬8 千元以
    下罰鍰。
二、緣原告係依消防法規定領有消防設備士執業證書之專業人員
    ，受坐落於臺北市○○區○○路397 巷7 弄24號「邑品大樓
    」管理權人何堉輝委託辦理94年度消防安全設備檢修申報。
    被告消防局第三大隊中山中隊大直分隊於95年8 月13日前往
    該場所實施消防安全設備檢修申報複查，發現該大樓並未設
    有火警自動警報設備之火警回路配線、探測器及手動報警設
    備，卻於申報書註明設備數量，並記載為「O 」（合格）。
    經被告消防局開單舉發，原告向被告所屬消防局提出95年8
    月17日及95年9 月29日意見陳述書，經該局召開會議認仍應
    依消防法第38條第3 項處分，被告乃以96年3 月16日府消預
    字第09630173100 號處分書裁處原告罰鍰2 萬4 千元。原告
    不服，提起訴願，遭決定駁回，遂提起本件行政訴訟。兩造
    分別為前揭事實欄所載之陳述，並對於下列事項不為爭執：
    (一)原告依消防法領有消防設備士執業證書。(二)原告受台北市
    ○○路397 巷7 弄24號邑品大樓管理權人何堉輝的委託，辦
    理94年度消防安全設備的檢修申報。(三)原告檢修以後，填寫
    了檢修報告書（提示原處分卷予原告）。(四)95年8 月13日台
    北市消防局第三大隊中山中隊大直分隊實施復查發現邑品大
    樓未設有火警自動警報設備之火警回路配線、探測器、手動
    報警設備，但原告卻以申報書上註明了設備的數量，並記載
    為0 ，表示合格。(五)原告在95年8 月17日、95年9 月25日提
    出了向被告的消防局陳述意見。(六)95年9 月28日被告邀集原
    告召開會議，審核本件申報有無違失。而兩造主要爭執點厥
    為：原告有無系爭處分所指的未據實檢修申報的疏失？本院
    判斷如下。
三、查位於台北市○○路397 巷7 弄24號之「邑品大樓」係為消
    防法第6 條規定應設置及維護消防安全設備之場所，原告執
    有消防設備土執業證書，受該大樓管理權人何堉輝之委託，
    辦理94年度消防安全設備檢修，且於檢修後，製有消防安全
    設備檢修報告書。嗣被告所屬消防局人員依消防法第9 條規
    定，於95年8 月13日前往「邑品大樓」進行消防安全設備檢
    修申報複查時，發現原告對於火警自動警報設備（1.火警回
    路配線未配置。2.探測器。3.手動報警設備。）項目為消防
    安全設備不實檢修報告，遂開立舉發違反消防法案件通知單
    （舉發單號：A0 05311），因現場拒絕簽收舉發違反消防法
    案件通知單，即以雙掛號郵寄方式送達，並由原告簽收完成
    ，原告於95年8 月17日及9 月29日分別向被告消防局提出違
    反消防法案件意見陳述書，遂於95年9 月28日主動邀集原告
    召開會議審核陳述內容，會中就其陳述內容審核後，確實屬
    不實檢修之行為等情，業據原告自承在卷，且有消防安全設
    備檢修報告書、舉發違反消防法案件通知單及檢查紀錄表附
    於原處分卷可憑，經提示原告確認，亦表不爭執，記明在卷
    ，足見本件被告決議本次舉發為適法之處分，依消防法第38
    條第3 項規定：「消防設備師或消防設備土為消防安全設備
    不實檢修報告者，處其新臺幣20,000元以上100,00 0元以下
    罰鍰。」及「各級消防主管機關辦理消防安全檢查違法案件
    處理注意事項」表四規定，於96年3 月16日以府消預字第
    09630173100 號處分書予以處分，處原告24,000元罰鍰，洵
    屬有據。
四、原告主張其因操作電腦，難免會有疏失，另外，檢修報告書
    背後的改善計劃書內，其有寫出的消防安全設備不合規定的
    項目，並無刻意隱藏以及對於邑品大樓沒有火警自動警報設
    備之火警回路配線、探測器、手動報警設備，但原告對上開
    項目之註記疏未刪除云云。但查：(一)被告消防局同仁於95年
    8 月13日前往「邑品大樓」進行消防安全設備檢修申報複查
    時，發現由原告簽章之消防安全設備檢修報告書（收執單編
    號：123592）中，記載場所設有火警自動警報設備（1.火警
    回路配線未配置。2.探測器。3.手動報警設備。）等項目，
    且註明設備數量，並於檢測結果欄位載明為合格「O 」號，
    與現場實際所設有之消防安全設備相異。(二)邑品大樓既無有
    火警自動警報設備，原告檢修報告即不應製作相關檢修報告
    ，且該報告書上有關「鉛蓄4-6 型24V 位於1 樓大門口旁P
    型1 級」並非火警自動警報設備，而係供室內消防栓設備中
    泵淵咑水槽減水警報使用，亦據被告陳述甚詳，原告對此亦
    未爭執。且原告亦自承邑品大樓既無火警自動警報設備，本
    即不應製作相關檢修報告，即使疏忽而檢附，亦應將各該項
    目刪除等情，業據原告於本院準備程序中所自承。(三)被告消
    防局於95年9 月28日陳述會議中，明確告知原告該大樓所設
    之受信總機，係供室內消防栓設備中泵浦呼水槽減水警報使
    用，原告誤認該受信總機供火警自動警報設備使用，並認其
    大樓各該樓層均設有回路配線、探測器及手動報警設備等設
    備，並將檢測結果記載於檢修申報書中，而依內政部消防署
   （88）消防署預字第8806714 號函，略謂：有關消防安全設
    備檢修申報案件，消防機關於複查時，發現應實施檢修項目
    未檢測仍申報或應實施檢修設備未辦理檢修及申報，即構成
    消防法第38條第3 項之不實檢修申報要件，另內政部消防署
    92年5 月16日消署預字第0920501881號函頒布「消防安全設
    備檢修申報書製作暨消防安全設備檢查表填寫說明及範例」
    ，原告此項行為，已確實違反消防安全設備未經檢測仍申報
    之精神，屬為消防安全設備不實檢修之行為，要堪認定。
五、綜合上述，原告受託辦理消防安全設備檢修，製作檢修報告
    既有疏失，依行政罰法第7 條「違反行政法上義務之行為非
    出於故意或過失者，不予處罰。」之意旨，被告依消防法第
    38條第3 項規定，做成系爭處分，並無違誤，訴願決定予以
    維持，亦無不合，原告徒執前詞，訴請撤銷，為無理由，應
    予駁回。
六、據上論結，本件原告之訴為無理由，爰依行政訴訟法第98條
    第1 項前段，判決如主文。
中    華    民    國    97    年    4    月     10    日
               臺北高等行政法院第六庭法  官   闕  銘  富
上為正本係照原本作成。
本件以訴訟事件所涉及之法律見解具有原則性者為限，始得於本
判決送達後20日內向本院提出上訴狀並表明上訴理由，如已於本
判決宣示後送達前提起上訴者，應於判決送達後20日內補具上訴
理由（均按他造人數附繕本），且經最高行政法院許可後方得上
訴。
中    華    民    國    97    年    4    月     11    日
                                     書記官   孫  筱  晴


司法院資訊處製作；財團法人民間司法改革基金會備份。
